【裁判字號】    99,交聲,584
【裁判日期】    991103
【裁判案由】    違反道路交通管理處罰條例聲明異議
【裁判全文】
臺灣新竹地方法院交通事件裁定         99年度交聲字第584號
移送機關即
原處分機關  交通部公路總局新竹區監理所新竹市監理站
異  議  人
即受處分人  甲○
上列異議人因違反道路交通管理處罰條例案件，對交通部公路總
局新竹區監理所新竹市監理站民國99年10月21日竹監新三字第裁
51-E00000000號所為之違反道路交通管理事件裁決處分，聲明異
議，本院裁定如下：
    主  文
原處分撤銷。
甲○汽車駕駛人，駕駛汽車經測試檢定酒精濃度超過規定標準，
應吊扣其普通重型機器腳踏車駕駛執照拾貳個月及接受道路交通
安全講習。
    理  由
一按法院認為聲明異議有理由或聲明異議雖無理由而原處分不當
  或違法者，應以裁定將原處分經聲明異議部分撤銷，並自為裁
  定，道路交通事件處理辦法第19條前段定有明文。次按汽車駕
  駛人飲用酒類後，其吐氣所含酒精濃度超過每公升0.25毫克以
  上者，不得駕車；汽車駕駛人，駕駛汽車經測試檢定有酒精濃
  度超過規定標準者，處新臺幣（下同）1 萬5,000 元以上6 萬
  元以下罰鍰，並當場移置保管該汽車及吊扣其駕駛執照1 年，
  且應接受道路交通安全講習，道路交通安全規則第114 條第2
  款、道路交通管理處罰條例第35條第1 項第1 款、第24條第1
  項第2 款亦分別定有明文。再依道路交通安全規則第2 條第1
  項第1 款規定之名詞釋義，上開「汽車」係指在道路上不依軌
  道或電力架線而以原動機行駛之車輛（包括機器腳踏車），先
  予敘明。
二原處分意旨略以：聲明異議人即受處分人甲○於民國98年8 月
  1 日凌晨4 時16分許，駕駛車牌號碼078-DKQ 號普通重型機車
  ，行經新竹市○○路時，因發生車禍，經送往行政院衛生署新
  竹醫院（下稱新竹醫院）急救，並由該院醫護人員對其抽血檢
  驗，測得其血液酒精濃度換算呼氣所含酒精濃度為每公升含1.
  29毫克之違規，經舉發單位即新竹市警察局交通隊第二分隊警
  員填掣竹市警交字第E000 00000號舉發違反道路交通管理事件
  通知單（下稱舉發通知單）予以舉發，並移送原處分機關處理
  ，原處分機關調查後認異議人有前開違規行為，乃依道路交通
  管理處罰條例第35條第1 項第1 款、第24條第1 項第2 款及違
  反道路交通管理事件統一裁罰基準表之規定，於99年10月21日
  以竹監新三字第裁51-E00 000000 號違反道路交通管理事件裁
  決書（下稱裁決書）裁處異議人罰鍰4 萬5,000 元，吊扣駕駛
  執照12個月，並施以道路交通安全講習等語。
三異議意旨略以：異議人於上開時、地酒後駕車之案件，業經臺
  灣新竹地方法院檢察署檢察官為緩起訴處分，異議人並已向指
  定之公益團體即財團法人犯罪被害人保護協會臺灣新竹分會支
  付7 萬元，已足資警惕，實無一事二罰之必要，懇請撤銷原處
  分關於裁處罰鍰4 萬5,000 元等語。
四按行政機關對於同一事件，多次為內容相同之意思表示，是否
  皆為新的處分，在學說上向有「重複處分」與「第二次裁決」
  之分。所謂「重複處分」者，乃指行政機關作成處分後，於答
  覆申請人時，再重申先前所為之確定處分，而未重為實質決定
  ，其性質應僅屬觀念通知，而非行政處分，不得為行政爭訟之
  客體。而所謂「第二次裁決」者，係指行政機關於第一次裁決
  後，於事實與法律狀態未有變更之下，對於重複提出之請求為
  重新之實體審查，並予裁決，其結果雖與第一次裁決相同，惟
  因發生公法上效果，故仍為一項新的行政處分，而得為行政爭
  訟之客體。經查，本件異議人上開酒後駕車之違規行為，前經
  原處分機關於98年11月9 日以竹監新三字第裁51-E00000000號
  裁決書，依照道路交通管理處罰條例第35條第1 項第1 款、第
  24條第1 項第2 款及違反道路交通管理事件統一裁罰基準表之
  規定，裁處異議人罰鍰4 萬5,000 元，吊扣駕駛執照12個月，
  並施以道路交通安全講習，後經異議人向本院聲明異議，經本
  院以98年度交聲字第835 號裁定，將原處分關於酒駕罰鍰部分
  撤銷，並諭知原處分機關應待緩起訴處分期間屆滿未被撤銷後
  ，另為適法之處分，原處分機關乃於99年10月21日再以相同字
  號，針對相同違規事實，依照道路交通管理處罰條例第35條第
  1 項第1 款、第24條第1 項第2 款及違反道路交通管理事件統
  一裁罰基準表之規定，裁處異議人罰鍰4 萬5,000 元，吊扣駕
  駛執照12個月，並施以道路交通安全講習，足認原處分機關於
  第一次裁決後，於事實與法律狀態未有變更之下，對原舉發為
  重新之實體審查，並予裁決，其結果雖與第一次裁決相同，惟
  因發生公法上效果，故仍為一項新的行政處分，而得為行政爭
  訟之客體，先予指明。
五本件異議人甲○之酒後駕車係一個交通違規行為，有關其違規
  行為處罰效果之罰鍰、吊扣駕駛執照與施以道路交通安全講習
  等，係依據同一法律規定（即道路交通管理處罰條例第35條第
  1 項第1 款、第24條第1 項第2 款）所為之處罰，其處罰方式
  雖有3 種，但實際上為單一處分，無法割裂，與該項交通違規
  行為是否存在亦均無從分離，法院於審理時，應先確定異議人
  是否確有交通違規行為事實，再決定原處分機關所適用之法律
  有無錯誤。從而，異議人雖陳明僅就罰鍰部分聲明異議，其餘
  處罰部分並未提及，惟該吊扣駕駛執照及施以道路交通安全講
  習部分，與其交通違規行為是否存在既無從分離，法院自應全
  部予以審理，合先敘明（臺灣高等法院98年法律座談會第23號
  提案研討結果參照）。
六經查：
(一)異議人甲○於98年8 月1 日凌晨4 時16分許，在新竹市○○路
  ，因酒後駕駛車牌號碼078-DKQ 號普通重型機車發生車禍，經
  送往新竹醫院急救，並由該院醫護人員對其抽血檢驗，測得其
  血液酒精濃度換算呼氣所含酒精濃度為每公升含1.29毫克，而
  有「汽車駕駛人酒精濃度超過規定標準」之違規行為，為異議
  意旨所不否認，並有舉發通知單、裁決書各1 紙在卷可參，是
  異議人酒後駕駛普通重型機車之違規事實，應甚明確。又異議
  人同一酒醉駕車之行為，因同時觸犯刑法第185 條之3 公共危
  險罪，業經臺灣新竹地方法院檢察署檢察官於98年10月6 日以
  98年度偵字第6606號為緩起訴處分，緩起訴期間為1 年，命異
  議人應立具悔過書，並於緩起訴處分確定後，收受臺灣新竹地
  方法院檢察署緩起訴處分命令繳款通知書之翌日起1 個月內，
  向財團法人犯罪被害人保護協會臺灣新竹分會支付7 萬元，嗣
  依職權送請再議，亦經臺灣高等法院檢察署檢察長以98年度上
  職議字第11292 號處分書駁回在案，緩起訴期間為98年10 月
  21日起至99年10月20日止，而異議人已於98年11月9 日支付7
  萬元予財團法人犯罪被害人保護協會臺灣新竹分會，且緩起訴
  期間業已屆滿未經撤銷等情，此據異議人於異議狀內記載明確
  ，並有臺灣新竹地方法院檢察署檢察官98年度偵字第6606 號
  緩起訴處分書、臺灣高等法院檢察署98年度上職議字第11292
  號處分書、臺灣新竹地方法院檢察署檢察官執行緩起訴處分命
  令通知書、財團法人犯罪被害人保護協會臺灣新竹分會收據及
  臺灣高等法院被告前案紀錄表各1 份在卷可按，復經本院依職
  權調閱臺灣新竹地方法院檢察署98年度緩字第1620號緩起訴執
  行卷宗（偵查案號：98年度偵字第6606號）核閱無訛。是以，
  異議人於上開時、地酒後超過規定標準駕駛動力交通工具為警
  查獲，並受緩起訴處分確定，且已依緩起訴處分命令向財團法
  人犯罪被害人保護協會臺灣新竹分會支付7 萬元，現緩起訴期
  間業已屆滿未經撤銷等事實，均堪認定。
(二)按94年2 月5 日公布並於95年2 月5 日施行之行政罰法第26條
  規定「一行為同時觸犯刑事法律及違反行政法上義務規定者，
  依刑事法律處罰之。但其行為應處以其他種類行政罰或得沒入
  之物而未經法院宣告沒收者，亦得裁處之。前項行為如經不起
  訴處分或為無罪、免訴、不受理、不付審理之裁判確定者，得
  依違反行政法上義務規定裁處之」；又其他種類行政罰，係指
  違反行政法上之義務應受「裁罰性」之「不利處分」，依行政
  罰法第2 條規定，包括限制或禁止行為之吊扣證照處分及警告
  性之講習處分在內。究其立法目的，一行為同時觸犯刑事法律
  及違反行政法上義務規定時，由於刑罰與行政罰同屬對不法行
  為之制裁，而刑罰之懲罰作用較強，故依刑事法律處罰，即足
  資警惕時，實無一事二罰再處行政罰之必要，且刑事法律處罰
  ，由法院依法定程序為之，較符合正當法律秩序，應予優先適
  用，但罰鍰以外之沒入或其他種類行政罰，因兼具維護公共秩
  序之作用，為達行政目的，行政機關仍得併予裁處。
(三)第按緩起訴期間內，有下列情形之一者，檢察官得依職權或依
  告訴人之聲請撤銷原處分，繼續偵查或起訴：於期間內故意
  更犯有期徒刑以上刑之罪，經檢察官提起公訴者。緩起訴前
  ，因故意犯他罪，而在緩起訴期間內受有期徒刑以上刑之宣告
  者。違背第253 條之2 第1 項各款之應遵守或履行事項者，
  刑事訴訟法第253 條之3 第1 項定有明文。準此可認，經檢察
  官為「緩起訴」處分者，於「緩起訴」之猶豫期間內，最終是
  否會被檢察官提起公訴，猶懸而未定，亦即「緩起訴」處分於
  猶豫期間內尚未具有實質之確定力，檢察官於緩起訴期間內，
  可對被告為繼續觀察，如被告顯無反省警惕之情或根本欠缺反
  省警惕之能力，檢察官仍得依職權或依告訴人之聲請，將被告
  「緩起訴」處分撤銷，固見緩起訴處分顯與不起訴處分之性質
  不同，而行政罰法第26條明定「一行為不二罰」之原則，且應
  受行政罰之行為如經「不起訴處分或為無罪、免訴、不受理、
  不付審理」之裁判確定者，始得依違反行政法上義務規定裁處
  之，並未包括「緩起訴」處分在內。但「緩起訴」處分之最終
  使被告免於刑事訴追之效果與「不起訴」處分之效果相同，是
  以行政罰法第26條第2 項是否不包括緩起訴處分情形，仍非無
  疑，且觀諸被告須待緩起訴處分實質確定時，最終始能確定免
  於受刑事訴追，亦即在緩起訴期間內即猶豫期間期滿前，該緩
  起訴處分仍有被撤銷之可能，此時原處分機關若依法為行政裁
  決，將使受處分人有同時遭受行政處罰及刑事訴追之危險，顯
  與行政罰法第26條規定之立法意旨相違背。況檢察官為緩起訴
  處分時，依刑事訴訟法第253 條之2 第1 項規定對被告所為之
  指示及課予負擔，具有實質刑罰之效果，對被告具有財產減少
  及自由受限之影響，性質上可謂刑事處分，而緩起訴制度雖以
  特別預防為優先考量，但在具體個案決定上，實則已達到一般
  預防的作用及報應理念，基於一行為不二罰原則，受處分人既
  已就其行為受到刑事處分，自不應因同一行為再受到國家的處
  罰（臺灣高等法院暨所屬法院96年法律座談會刑事類提案第36
  號研討結果參照）。惟若行為人所支付之緩起訴處分金，未達
  道路交通管理處罰條例第92條第3 項（96年1 月29日修正後，
  已移列於同條第4 項）所訂最低罰鍰基準規定者（依違反道路
  交通管理事件統一裁罰基準表之規定，駕駛人違反處罰條例第
  35條第1 項第1 款之規定，其吐氣所含酒精濃度超過每公升
  0.55毫克以上者，機器腳踏車之最低罰鍰為4 萬5,000 元），
  依該條例第35條第8 項之規定，即須補繳不足最低罰鍰之部分
  ，始為適法，且如一方面認為行為人依檢察官緩起訴處分命令
  而為金錢給付，與受刑事處罰無異，依行政罰法第26條之規定
  ，監理機關不得再行裁罰；一方面卻又認為該等金錢給付不屬
  於道路交通管理處罰條例第35條第8 項所定罰金，無需依該項
  規定補繳不足最低罰鍰部分之差額，理由顯有矛盾，且若緩起
  訴捐款金額低於最低罰鍰金額，亦有失公平（臺灣高等法院暨
  所屬法院97年法律座談會刑事類提案第39號研討結果參照）。
(四)查本件異議人酒後超過規定標準而駕駛動力交通工具之行為，
  同時涉犯道路交通管理處罰條例第35條第1 項第1 款規定及刑
  法第185 條之3 之公共危險罪，其中刑事部分，業經臺灣新竹
  地方法院檢察署檢察官緩起訴處分，異議人並已依檢察官指示
  之負擔條件支付緩起訴處分金7 萬元，業如前述。核此緩起訴
  處分附加條件之履行固非刑法所定刑罰之種類，但已影響被告
  之財產權權益，具有實質刑罰之效果，實質上應可該當行政罰
  法第26條第1 項「依刑事法律」之刑事處分規定及道路交通管
  理處罰條例第35條第8 項規定之「罰金」，再參諸違反道路交
  通管理事件統一裁罰基準表所載，對於駕駛人駕駛機器腳踏車
  ，其吐氣所含酒精濃度超過每公升0.55毫克以上，於期限內繳
  納或聽候裁決者，最低應納罰鍰之數額為4 萬5,000 元，而異
  議人業繳交7 萬元之緩起訴處分金，已達違反道路交通管理事
  件統一裁罰基準表之最低罰鍰基準規定，應認異議人因本件交
  通違規所應處之罰鍰部分處罰，已依刑事法律處罰，依行政罰
  法第26條第1 項前段規定所示之「一事不二罰原則」，即不應
  就同一行為再予行政罰鍰之裁罰，是原處分機關對異議人裁處
  罰鍰4 萬5,000 元部分，與行政罰法第26條第1 項前段之規定
  意旨有違，此一部分之裁罰，顯有未當，無可維持。
(五)至原處分裁處吊扣異議人駕駛執照12個月及施以道路交通安全
  講習部分，揆諸上開說明，既屬達成遏止酒後駕車之不法行為
  ，維護道路交通用路權人之安全法益等行政目的所必要之不利
  處分，縱異議人因同一酒後駕車行為涉犯公共危險罪嫌而另受
  檢察官發動刑事訴追，依行政罰法第26條第1 項但書之規定，
  仍得裁處之，不受同條項前段「一事不二罰」原則之拘束。
七綜上所述，異議人確有於前揭時、地酒後駕駛普通重型機車之
  違規行為，則原處分機關依道路交通管理處罰條例第35條第1
  項第1 款、第24條第1 項第2 款，裁處吊扣異議人駕駛執照12
  個月及施以道路交通安全講習之其他種類行政裁罰，於法尚無
  不合。惟原處分機關依道路交通管理處罰條例第35條第1項 第
  1 款規定裁處異議人罰鍰4 萬5,000 元部分，顯與行政罰法第
  26條第1 項前段之規定意旨有違。復因本件酒後駕車為一個交
  通違規行為，罰鍰、吊扣駕駛執照及施以道路交通安全講習部
  分無從區分，從而，應認異議人提起本件異議為有理由，本院
  自應將原處分撤銷，自為裁處如主文第2 項所示，以期適法。
據上論斷，應依道路交通管理處罰條例第87條第2 項、道路交通
事件處理辦法第19條前段，裁定如主文。
中    華    民    國    99    年    11    月     3    日
                  交通法庭    法  官   周美玲
以上正本證明與原本無異。
如不服本裁定應於送達後5日內向本院提出抗告狀。
中    華    民    國    99    年    11    月     3    日
                              書記官   蕭惠婷

司法院資訊處製作；財團法人民間司法改革基金會備份。
